【裁判字號】    96,易,1720
【裁判日期】    970415
【裁判案由】    詐欺
【裁判全文】
臺灣臺北地方法院刑事判決              96年度易字第1720號
公  訴  人  臺灣臺北地方法院檢察署檢察官
被      告  甲○
上列被告因詐欺案件，經檢察官提起公訴（96年度偵字第6814號
），本院判決如下：
    主  文
甲○幫助意圖為自己不法之所有，以詐術使人將本人之物交付，
，處有期徒刑陸月，減為有期徒刑參月，如易科罰金，以銀元參
佰元即新臺幣玖佰元折算壹日。
    事  實
一、甲○明知無正當理由徵求他人提供金融帳戶之存摺、提款卡
    及密碼者，極有可能利用該等帳戶為與財產有關之犯罪工具
    ，而可預見金融帳戶被他人利用以遂行其等為詐欺犯罪，竟
    仍容任所提供之金融帳戶可能被利用，造成詐欺取財結果之
    發生，而基於幫助他人實施詐欺取財犯罪之犯意，將其所申
    請之臺北富邦商業銀行中正分行（下稱臺北富邦銀行），帳
    號000000000000號帳戶之存摺、提款卡、密碼等物品，於民
    國（下同）94年1月底某日，在不詳地點交予詐騙集團之不
    詳姓名年籍之人。嗣該詐騙集團之不詳姓名年籍，綽號「阿
    海」與「阿發」等人，以電話向乙○○謊稱其子女為他人作
    保需代為還錢云云，使詐乙○○陷於錯誤，而於94年1月29
    日上午10時許，匯款新臺幣（下同）10萬元至甲○前揭臺北
    富邦銀行帳戶，旋悉遭詐騙集團成員丙○○提領一空。嗣丙
    ○○於94年2月4日16時50分許，在台中市○區○○路與公益
    路口為警臨檢查獲，自其身上扣得上述富邦銀行提款卡，而
    循線查獲甲○。
二、案經臺中市警察局移送臺北市政府警察局中山分局報請臺灣
    臺北地方法院檢察署檢察官偵查起訴。
    理  由
壹、程序部分：
一、被告甲○於警訊之供述，非出於強暴、脅迫、利誘、詐欺、
    疲勞訊問、違法羈押或其他不正方法取得，依刑事訴訟法第
    156條第1項、第158條之2得採為證據。
二、證人丙○○於本院具結之證據，與其分別於警、偵訊（具結
    ）之供述大致相符，渠等所供自得採為證據。
三、按被告以外之人於審判外之陳述，雖不符前4條之規定，而
    經當事人於審判程序同意做為證據，法院審酌該言詞陳述或
    書面陳述作成時之情況，認為適當者，亦得為證據。當事人
    、代理人或辯護人於法院調查證據時，知有第159條第1項不
    得為證據之情形，而未於言詞辯論終結前聲明異議者，視為
    有前項之同意，為刑事訴訟法第159條之5所明定。證人乙○
    ○於警訊之供述，被告於審判期日均表示無意見，證人於警
    訊之供述本院認為適當，依上述規定，得為證據。
四、後列非供述證據，均非違法取得之證據，且或係從事業務之
    人於業務上製作之證明文書、記錄文書，核無顯不可信情況
    ，故依同法第158條之4反面解釋、第159條之4第2款得為證
    據。
貳、實體部分：
一、訊據被告甲○固坦認有開立上開富邦銀行帳戶，惟矢口否認
    有何幫助詐欺犯行，辯稱：上開帳戶係伊於94年1月底左右
    至桃園一家電子公司應徵，經錄取後應公司要求開立以作為
    薪資轉帳之用，因當時有陸續應徵數家公司，所以將存摺、
    金融卡、密碼等物品放在機車置物箱內，不知何時遭竊，故
    未掛失止付或向警方報案，直至94年4月6日至台中市警察局
    刑警隊製作筆錄時，始發現其上開帳號資料遭竊云云。
二、惟查：
（一）被害人乙○○，於上開時、地，遭詐騙匯款10萬元至被告
      之上述臺北富邦銀行帳戶一節，業據證人即被害人乙○○
      於警詢時指證綦詳，並經證人即本案詐騙集團成員丙○○
      與本院審理時證稱：「94年2月4日16時50分許，在台中市
      ○○路與公益路口，我被警察查獲。當時我身上攜帶有金
      融卡29張、交易明細表26張及現金17萬等物品。我所攜帶
      的金融卡29張是綽號「阿海」及「阿發」知人交給我的，
      真實姓名年籍不知，只知道綽號，交給我地點不一定，他
      們打電話叫我領錢。29張他們是陸陸續續交給我的，大約
      都是在我被查獲前1個禮拜之內陸續交給我的。我知道有
      富邦銀行的金融卡，但哪家分行我不記得，同一家銀行有
      時有好幾張，我記得富邦行我拿到的有2張以上，阿發和
      阿海叫我替他們做事，只是替他們領錢。... 我幫他們領
      錢有代價，一天給我1、2仟元跑腿費用。領錢之後他們會
      打電話來拿。... 我因為這29張金融卡被查獲後，被檢察
      官起訴，法院判我1年5月，現已經執行完畢。這個案子法
      院認為我是詐欺幫助犯。」等語（參本院97年3月25日審
      判筆錄第2至4頁）屬實，並有被害人之銀行帳戶交易明細
      附卷足憑，足認被告上揭帳戶確供詐騙集團之「阿海」、
      「阿發」等人向被害人詐騙財物之用，至屬灼然。
（二）被告雖辯稱上開帳戶係因應徵錄取後開戶以便薪資轉帳之
      用云云，然存摺、金融卡及密碼等物為個人重要理財物品
      ，係涉及個人隱私事項，一般人莫不謹慎小心保管為是，
      被告於開戶後理應將其放置於家中或其他便於保管之處所
      ，豈有隨便且長期放置於容易遭竊之機車置物內，並且遺
      失多日尚不自知？此顯與常理有違。又被告始終無法陳報
      係經何公司錄用而需開立上揭帳戶資料，故本院亦無法查
      證被告此部份所辯是否屬實，是被告此部分所辯尚難採信
      。
（三）再者，上開被告之存摺、金融卡及密碼，衡諸常情，任何
      一樣均不容易遭一般人取得，茍若非被告自行將上述存摺
      與金融卡交付詐欺集團成員，並告知密碼，該詐欺集團成
      員之人又何能輕易地一起取得帳戶、提款卡與密碼。且使
      用金融卡提款需輸入密碼始得為之，此為眾所周知之事，
      如非帳戶所有人同意、授權而告知金融卡密碼等情況，單
      純持有金融卡之人，欲隨機輸入號碼而領取款項之機會，
      以磁條金融卡4位或6位密碼（每位由0至9，應有0000至99
      99或000000至999999等不同之組合）之設計，不法之人任
      意輸入號碼而與正確之密碼相符者，機率微乎其微。又依
      常情而論，稍有社會歷練、經驗之人，均知金融卡應與其
      存摺、密碼分別保存，或者將密碼牢記心中，而不在任何
      物體上標示或載明密碼，以免徒增帳戶款項遭人持金融卡
      併同輕易得知之密碼盜領款項，被告尚非屬至愚之輩，前
      揭社會經驗常情，亦應為被告所知稔。足見被告辯稱伊未
      提供前揭帳戶之存摺、金融卡及密碼予他人使用云云，自
      難採信，是被告應有將前揭存摺、提款卡及密碼交付前開
      真實姓名年籍不詳之成年男子，作為詐欺被害人犯罪之用
      無誤。
（四）至於被告辯稱不知上開存摺等物品遭竊一節，然查：被告
      自承後來經警通知到案時發現同時遭竊者尚有中國信託銀
      行、郵局等數個帳戶資料，然被告所開立之桃園縣蘆竹山
      腳郵局之帳戶於94年1月26日又申請掛失紀錄，此有台灣
      郵政股份有限公司而96年5月17日儲字第0960714461號函
      及所附之客戶歷史交易清單在卷可稽（參96年偵字第6814
      號卷第26頁），訊之被告竟稱不知何人去掛失云云，由此
      可佐證被告所辯不知機車置物箱內物品何時遺失，係為掩
      飾其交付帳戶存摺等資料予他人之事實。
（五）綜上所述，被告前揭所辯，顯係臨訟編織之詞，不足採信
      。本案事證明確，被告幫助詐欺犯行堪以認定，應依法論
      科。
三、查被告行為後，刑法部分條文於94年2月2日經總統公布修正
    ，並自95年7月1日起施行；又刑法施行法增訂第1條之1，亦
    於95年6月14日經總統公布，並自同年7月1日起施行。按行
    為後法律有變更者，適用行為時之法律，但行為後之法律有
    利於行為人者，適用最有利於行為人之法律，現行刑法第2
    條第1項定有明文。此條規定係規範行為後法律變更所生新
    舊法律比較適用之準據法，是刑法第2條本身雖經修正，但
    刑法第2條既屬適用法律之準據法，本身尚無比較新舊法之
    問題，於新法施行後，應一律適用裁判時之現行刑法第2條
    之規定，為「從舊從輕」之比較，合先敘明。次按本次刑法
    修正之比較新舊法，應就罪刑有關之共犯、未遂犯、想像競
    合犯、牽連犯、連續犯、結合犯，以及累犯加重、自首減輕
    暨其他法定加減原因（如身分加減）與加減例等一切情形，
    綜其全部罪刑之結果而為比較（最高法院95年5月23日95年
    度第8次刑庭會議決議參照）。經查：
（一）關於罰金刑，在刑法修正前，刑法分則編各罪所定罰金刑
      之貨幣單位原為銀元，其最高罰金數額，從各該法條規定
      ，而最低罰金數額，則依修正前刑法第33條第5款之規定
      為1元以上（貨幣單位為銀元），且若定有罰金刑之論罪
      法條係於72年6月25日前所制定，而該法條日後均未修正
      者，得依罰金罰鍰提高標準條例第1條前段規定，就其原
      定數額提高為2倍至10倍，其後修正者則不提高倍數，並
      依現行法規所定貨幣單位折算新臺幣條例第2條規定，以
      銀元1元折算為新臺幣3元；於刑法修正後，因刑法第33條
      第5款修正為：「罰金：新臺幣1千元以上，以百元計算之
      。」，使得刑法之罰金貨幣單位已由銀元改為新台幣，則
      刑法分則編各罪所定罰金刑之貨幣單位，自應配合修正為
      新臺幣，又為使刑法分則編各罪所定罰金之最高數額與刑
      法修正前趨於一致，乃增訂刑法施行法第1條之1：「中華
      民國94年1月7日刑法修正施行後，刑法分則編所定罰金之
      貨幣單位為新臺幣。94年1月7日刑法修正時，刑法分則編
      未修正之條文定有罰金者，自94年1月7日刑法修正施行後
      ，就其所定數額提高為30倍。但72年6月26日至94年1月7
      日新增或修正之條文，就其所定數額提高為3倍。」。從
      而，刑法分則編各罪所定罰金刑之最高數額，於刑法修正
      前、後並無不同，惟修正後刑法第33條第5款所定罰金刑
      最低數額，較之修正前提高，自以修正前刑法第33條第5
      款規定有利於被告。
（二）修正前刑法第30條第1項、第2項分別規定：「幫助他人犯
      罪者，為從犯。雖他人不知幫助之情者，亦同」、「從犯
      之處罰，得按正犯之刑減輕之」，修正後則規定：「幫助
      他人實行犯罪行為者，為幫助犯。雖他人不知幫助之情者
      ，亦同」、「幫助犯之處罰，得按正犯之刑減輕之」。依
      此，對被告而言，不論依據修正前、後之刑法，其均屬幫
      助犯，並無有利或不利之情形，自不生新舊法比較之問題
      ，應依法律一般適用原則，逕依裁判時刑法第30條第2項
      之規定，按正犯之刑減輕之。
四、本件被告基於幫助之犯意，提供其帳戶存摺、金融卡及密碼
    予姓名年籍不詳之詐欺集團成員，前揭集團進而利用被告之
    幫助，意圖為自己不法之所有，施用詐術使被害人乙○○陷
    於錯誤，匯款至被告所提供之帳戶內，並將上揭匯款提領一
    空。是被告所為係參與詐欺罪構成要件以外之行為，且在無
    證據證明被告係以正犯而非以幫助犯之犯意參與犯罪之情形
    下，應認其所為係幫助犯而非正犯，故核被告所為，係犯修
    正後刑法第30條第1項前段、第339條第1項之幫助詐欺取財
    罪，因屬幫助犯，依法減輕其刑。爰審酌被告提供帳戶予詐
    欺者使用，助長詐欺犯罪，且影響社會正常經濟交易安全，
    並使犯罪之追查趨於複雜，其犯後猶飾詞圖卸，未見悔意，
    及其犯罪之目的、手段、智識程度、生活狀況、被害人所受
    之損害等一切情狀，量處如主文所示之刑。又查被告於行為
    時即94年2月2日修正公布前刑法第41條第1項前段規定：「
    犯最重本刑為5年以下有期徒刑以下之刑之罪，而受6個月以
    下有期徒刑或拘役之宣告，因身體、教育、職業、家庭之關
    係或其他正當事由，執行顯有困難者，得以1元以上3元以下
    折算1日，易科罰金」，又依95年5月17日修正前罰金罰鍰提
    高標準條例第2條規定，就其原定數額提高為1百倍折算1日
    ，則被告行為時之易科罰金折算標準，應以銀元3百元折算1
    日，經折算為新臺幣後，應以新臺幣9百元折算為1日。另94
    年2月2日修正公布之刑法第41條第1項前段則規定：「犯最
    重本刑為5年以下有期徒刑以下之刑之罪，而受6個月以下有
    期徒刑或拘役之宣告者，得以新臺幣1千元、2千元或3千元
    折算1日，易科罰金」；比較修正前後之易科罰金折算標準
    ，可知以94年2月2日修正公布前之刑法規定，較有利於被告
    ，則應依刑法第2條第1項前段，適用修正前刑法第41條第1
    項前段及95年5月17日修正前罰金罰鍰提高標準條例第2條等
    規定，定其折算標準。
五、末查被告犯罪時間在96年4月24日以前，雖依中華民國96年
    罪犯減刑條例第5規定：「本條例施行前，經通緝而未於中
    華民國96年12月31日以前自動歸案接受偵查、審判或執行者
    ，不得依本條例減刑」，惟本件被告係於97年1月23日經通
    緝，後於97年2月25日被查獲到案，與上開條例第5條規定不
    得予以減刑之情形不符，且無上開條例所定不得減刑之情形
    ，故應依該條例第2條第1項第3款、第7條、第9條規定予以
    減刑2分之1且遞予減輕其刑，並諭知易科罰金之折算標準。
六、據上論斷，應依刑事訴訟法第299條第1項前段，刑法第2條
    第1項前段、第30條第1項前段、第2項、第339條第1項，修
    正前刑法第41條第1項前段，刑法施行法第1條之1第1項、第
    2項前段，中華民國96年罪犯減刑條例第2條第1項第3款、第
    7條、第9條，修正前罰金罰鍰提高標準條例第2條，現行法
    規所定貨幣單位折算新臺幣條例第2條，判決如主文。
本案經檢察官黃士元到庭執行職務。
中    華    民    國    97    年    4    月    15    日
                  刑事十二庭      審判長  法  官 李英豪
                                          法  官 陳慧萍
                                          法  官 曾正龍
以上正本與原本無異。
如不服本判決，應於判決送達後10日內，向本院提出上訴狀。
                                          書記官 彭自青
中    華    民    國    97    年    4     月    15    日
附錄本案論罪科刑法條全文：
中華民國刑法第339條
意圖為自己或第三人不法之所有，以詐術使人將本人或第三人之
物交付者，處5年以下有期徒刑、拘役或科或併科1千元以下罰金
。
以前項方法得財產上不法之利益或使第三人得之者，亦同。
前2項之未遂犯罰之。


司法院資訊處製作；財團法人民間司法改革基金會備份。
